臺灣臺北地方法院簡易民事判決
109年度北簡字第22135號
原      告  飛瑞旅行社股份有限公司


法定代理人  黃明琦  
訴訟代理人  謝家健律師
被      告  宏盛建設股份有限公司


法定代理人  林新欽  
訴訟代理人  蔡玫眞律師
複 代理 人  葉蓉棻律師
上列當事人間請求調整租金事件，本院於民國一百一十年十月十
三日言詞辯論終結，判決如下︰
    主    文
原告之訴駁回。
訴訟費用新臺幣壹拾參萬柒仟玖佰貳拾捌元由原告負擔。
    事    實
甲、原告方面：
一、聲明：被告與原告間於民國一百零六年十二月二十九日就坐
    落臺北市○○區○○○路○段○○○號「宏盛國際金融大樓」（下稱
    系爭大樓）十樓A1、A2室房屋（即門牌號碼為臺北市○○區○○
    ○路○段○○○號十樓之六、十樓之五，下合稱系爭房屋）所訂
    房屋租賃契約（下稱系爭租約）之租金，自一百零九年九月
    一日起至一百一十二年五月三十一日止調整為每月新臺幣（
    下同）四十三萬三千三百八十元。
二、陳述略稱：
  ㈠緣原告因承租被告宏盛建設股份有限公司之系爭房屋為營業
    所在，於一百零六年十二月二十九日訂立系爭租約，租期自
    一百零七年六月一日起至一百一十二年五月三十一日止，共
    五年整，每月租金不含稅為八十六萬六千七百六十元。
　㈡原告為從事國外旅行業務之公司，系爭租約訂立時之國際旅
    行產業之經濟狀況尚佳，原告之業務狀況亦足敷支付公司包
    含每月租金之開銷，但自西元二○一九年嚴重特殊傳染性肺
    炎(COVID-19)（下稱系爭疫情）爆發後，國際間旅遊業務急
    速凍結，原告之業務即直轉急下，目前幾乎處於無業績之狀
    態，此由原告於系爭疫情爆發前以系爭房屋為營業所址之一
    百零八年十一至十二月營業額計有一千九百八十二萬五千一
    百七十四元，系爭疫情發生後開始遽減，一百零九年一至二
    月之營業額為三百一十四萬零一百八十一元、一百零九年三
    至四月陡降至九十萬三千三百五十三元、一百零九年五至六
    月再降為六十二萬二千七百零一元、一百零九年七至八月更
    降至僅剩三萬二千五百七十元。原告除因此亦開始撙節相關
    營業所需費用外，亦於一百零九年六月間尋求被告體諒減少
    租金之支出，因被告始終未予回應，旋於一百零九年七月九
    日以臺北中崙郵局001124號存證信函請求被告予減租百分之
    五十以為因應，嗣被告於一百零九年七月十日收受後，雖於
    一百零九年八月十一日始以臺北興安郵局001022號存證信函
    回應，但並未有具體因應方案，嗣始於八月底或九月初以協
    議書稿回應，觀之該協議書內容，被告雖然明知疫情確已影
    響原告之營業狀況，應有降租之必要，但只是願意將一百零
    九年九月一日起至一百一十年二月二十八日止六個月之租金
    百分之三十挪至一百一十年三月一日起再為陸續攤還，並無
    絲毫減租之意思。
　㈢依系爭租約第十二條第二項約定，並無承租人可以任意提前
    終止租約之約定，原告如繼續按原訂租金繳納至租期屆滿，
    以現有營業之業績，恐將因此無法支付，進而有因此違約，
    而面臨更大損害之虞，原告不得已，請求就系爭租約之租金
    ，判准自原告請求被告降租之信函送達被告後，系爭租約自
    一百零九年九月份至一百一十二年五月份止，尚有二年九個
    月共三十三個月始滿期，以每個月減少租金四十三萬三千三
    百八十元（不含稅）計算，合計為一千四百三十萬一千五百
    四十元（計算式：433,380×33＝14,301,540），爰依民法第
    二百二十七之二條第一項規定提起本件訴訟。
　㈣本件租金之酌減應考量疫情開始以來，非但遙遙無期，更可
    能有變本加厲之虞，承租人即原告確實受有因此種外在完全
    無法預期之客觀事變及整體經濟情況重創下滑之重大影響，
    此絕非兩造訂立系爭租約之初所可以預見，自有請求法院予
    以調降租金之必要。原告如照營業額根本就沒有租金可付，
    但是考量到平均分擔損失，所以才做減半的請求，被告所提
    有關民法二百二十七條之二第一項之立法說明為疫情發生之
    前的資料，本件跟物價變動沒有關係，也跟不動產價值沒有
    關係。就原告承租系爭房屋訂約時租金給付之客觀環境而言
    ，以客觀上可預期之營業情況支付契約所訂租金尚屬可行，
    始進而為租金之合意而與被告訂定系爭租約，但原告營業之
    急凍式萎縮完全歸因於此次系爭疫情客觀事變之因素，並非
    原告因經營行為之良窳或經營效率不彰，進而導致原告營業
    收入劇減，以致在租金之給付上發生困難之主觀因素使然，
    而此次疫情風險事故之發生及風險變動之範圍，殊非雙方當
    事人於訂約時所能預料，故對原告係以經營國際旅遊為營業
    內容之旅遊事業而言，業績之驟減自亦與自由競爭之經濟原
    則無關，純粹為疫情之客觀因素，且原告亦非系爭疫情一開
    始即請求減少租金，實係經過半年之長期等待後，期間並以
    樽節人事成本裁員百分之五十，留用人員亦有三分之一共十
    二人係留職停薪等等控制成本之作為，以期渡過艱困，但因
    疫情非但未見緩和之跡象，更且愈益嚴重，而不得不向被告
    請求減租，並在情商未果下始不得不為為本件請求。
　㈤有關原告一○八年度及一○九年度之查核報告（原證十），一○
    八年度營業收入為五千八百五十四萬二千零三十三元，一○
    九年度遽降為五百七十二萬二千八百二十二元，一○八年度
    之稅前淨利為一百九十七萬三千三百零二元，而一○九年度
    則為稅前淨損達三千九百八十六萬二千零四十五元，此營業
    報告即可以證明，自系爭疫情爆發以來原告長期影響至鉅，
    已經無法正常利用租賃物並獲取應有之正常營業業績，爰請
    基於情事變更原則公平分擔風險，准依原告之請求將系爭租
    金予以調整至半數。本件照臺灣高等法院一○一年度上字第
    九七三號民事判決（原證七）還是可以適用情事變更原則，
    原告的主張是雙方一起承擔情事變更原則，而不是要被告單
    方面承擔情事變更原則。
　㈥依臺北市政府因應嚴重特殊傳染性肺炎疫情影響提供市有不
    動產租金紓困措施第五點之辦理方式，具體明定減租額度，
    其中如營業額減少比例達百分之五十以上，其減租額度為百
    分之五十，該紓困措施雖為公法上之規定，但就公有財產之
    出租而言，其租約仍為私權之租賃關係，自足資為法院衡酌
    本件租金核減之參考。另查系爭房屋所在之大樓即系爭大樓
    ，係依法申請捷運站聯合開發之大樓，位於捷運松山新店線
    南京復興站，向臺北市政府以相當租金之計算方式向繳納權
    利金，依上開公有租賃關係減租之規定觀之，被告自亦受有
    減免權利金之利益甚明。又按依臺北市大眾捷運系統與地下
    街設施移設及連通申請自治條例第六條、第十三條、臺北市
    政府並依第十三條第三項，及臺北市大眾捷運系統與地下街
    設施連通建築物收費辦法第四條，均可證被告繳交權利金係
    有所本。又系爭大樓因位置與捷運南京復興站相連通，而南
    京復興站又係捷運綠線（松山新店線）與棕線（文湖線）兩
    線交叉之重要樞紐站，其租金因此較之其他鄰近場所亦高出
    甚多，被告亦有因捷運連通而向臺北市政府或臺北大眾捷運
    股份有限公司繳納連通權利金之事實，惟依臺北大眾捷運股
    份有限公司因應嚴重特殊傳染性肺炎疫情影響提供連通權利
    金優惠申請書，可證明被告就權利金之負擔可以申請優惠減
    免。依系爭租約，因為租金支票已經開出去，故原告起訴迄
    今只能照票據的金額去付，不然會退票。原告是從其他共構
    的案件知道有這種權利金優惠，被告所提之建物謄本不表示
    其沒有聲請權利金優惠。
　㈦系爭疫情自一百一十年五月十一日起，全國提升為二級警戒
    ，嗣於五月十九日提高為三級警戒至少至六月二十八日止，
    且全國確診人數由疫情開始一年餘之前至五月上旬，原來累
    計僅數百人，不到一個月之期間，至六月八日止，全國確診
    人數已破萬人，累計死亡人數由一年餘累計之十二人，迄六
    月八日累計死亡人數竟已達三百零八人，足以證明系爭疫情
    之嚴重影響已波及全國所有產業及人民生計，原告亦因提昇
    三級警戒後，為保護員工生命及健康，配合三級警戒之需要
    ，停止至公司即系爭租賃標的物所在上班，改為在家上班。
    換言之，因疫情故，事實上原告亦已無法正常使用系爭房屋
    。經事後查證被告雖非臺北市大眾捷運系統與地下街設施移
    設及連通申請自治條例第六條申請捷運設施移設或連通者之
    單位而無權利金繳交之情形，但因此亦可以證明被告並無權
    利金之負擔，自未因疫情以致於其原有權利金負擔過重可言
    ，但就原告而言，租金成本之負擔如不變動，無啻於將疫情
    影響之不利益均全部由原告單方承擔，對原告顯然不公允，
    因此系爭租約租金確實有應予以核減之情事變更情事，爰請
    法院體察原告因受疫情重大之情事變更影響，准予核減系爭
    租金。
　㈧關於臺北大眾捷運股份有限公司、臺北市捷運工程局及臺北
    市政府之覆函都說沒有權利金，但疫情的影響是全面性的影
    響，租金是疫情之前約定，原告是紓困條例規範的對象，公
    部門都在減租，販售機票是原告的業務。被告所提原告公司
    內部函文稱相信一百一十年最後一季慢慢恢復，是原告公司
    鼓勵員工，是主觀的想法，不是客觀的事實，實際上從現在
    的疫情因為DELTA變種病毒的影響，使得許多國家又開始封
    城，這才是客觀的事實，情事變更應該要看客觀的事實，不
    是看主觀的期待。一百一十年五月以後原告已經不是開立租
    金票給被告，還是照租約原定金額給付，但有保留確定租金
    要以法院判決結果為準。對被告提出土地權屬表等資料沒有
    其他意見，原告沒有續開租金支票，而是給付款項在收據上
    做了保留而被告也簽名，其實對方雖然沒有明示給付租金的
    方式，但原告保留被告也簽名，按系爭租約是每年開十二張
    ，原告改變是因為已經有訴訟，原告希望調節租金，而且每
    個月都有按期給，也不符合違約的規定，只是給付租金方式
    不一樣。
　㈨依原告於一百一十年五月十二日寄發之臺北中崙郵局000837
    號存證信函內容，原告仍主張應自一百零九年九月一日起減
    租至每月四十三萬三千三百八十元，但起訴時因已交付一年
    共十二張之租金支票，為免於退票之票據責任及公司票據信
    用受到重大危害致影響原告公司商譽，不得不按票面兌現，
    但自一百一十年六月起即不再交付一年份支票，而係按月交
    付，理由為原告仍主張應按請求減租後之租金給付租金，但
    因仍在訴訟中，為此雖暫時仍按原定之月租金八十六萬六千
    七百六十元加計百分之五營業稅後之九十一萬零九十八元給
    付，但保留應自一百零九年九月起減少租金之權利，並表達
    俟本件判決確定後再與被告結算之意思。
　㈩原告提出臺灣花蓮地方法院（下稱花蓮地院）的民事判決，
    是要證明實務上應該都已經肯認系爭疫情是一種符合民法第
    二百二十七條之二的情事變更。民法第二百二十七條之二第
    一項後段所指依其原有效果顯失公平是否有本件的適用，依
    照最高法院判決在考量情事變更應該增加給付之判決，應該
    依客觀公平標準，除了審酌一方因為情事變更受有損失及他
    方因為情事變更受有利益之外，還要考量其他實際的情形。
三、證據：聲請向臺北市政府或臺北捷運公司函查，並提出被告
    公司變更登記表一件、被告法定代理人戶籍謄本一件、捷運
    設施連通權利金計價基準影本一件、花蓮地院一一○年度簡上字
    第十七號民事判決一件及下列證據為證：
原證一：系爭租約影本一件。
原證二：原告一百零八年十一至十二月至一百零九年七至八月之
        營業人銷售額與稅額申報書（四○一）影本一件。
原證三：原告存證信函及回執影本一件。
原證四：被告存證信函影本一件。
原證五：被告提出之協議書稿影本一件。
原證六：本院一○八年訴字第四十號民事判決、臺灣高等法院一
        ○八年度重上字第四七四民事判決、臺灣高等法院一○二
        年重上字第三七四號民事判決、最高法院九十三年台上
        字第二四四六號民事判決各一件。
原證七：臺灣高等法院一○一年度上字第九七三號民事判決一件
        。
原證八：一百一十年二月二十五日系爭疫情網路新聞影本一件。
原證九：一百零九年桃園機場出入境總人數變化表一件。
原證十：會計師查核報告影本一件。
原證十一：臺北市政府因應嚴重特殊傳染性肺炎疫情影響提供市
          有不動產租金紓困措施影本一件。
原證十二：嚴重特殊傳染性肺炎紓困及振興專區網頁影本一件。
原證十三：臺中市政府減收市有不動產租金百分之五十網頁影本
          一件。
原證十四：臺北市大眾捷運系統與地下街設施移設及連通申請自
          治條例影本一件。
原證十五：臺北市大眾捷運系統與地下街設施連通建築物收費辦
          法影本一件。
原證十六：交通部對受嚴重特殊傳染性肺炎影響發生營運困難產
          業事業紓困振興辦法節本一件。
原證十七：臺北捷運公司因應嚴重特殊傳染性肺炎疫情影響提供
          連通權利金優惠申請書一件。
原證十八：系爭疫情網路新聞報導截圖影本一件。
原證十九：原告一百一十年五月十七日及五月二十七日公告在家
          上班之電子郵件影本一件。
原證二十：一百一十年八月二十日桃園機場旅客運量統計表影本
          一件。
原證二一：一百一十年五月十二日寄發之臺北中崙郵局000837號
          存證信函及回執影本各一件。
原證二二：一百一十年六至八月之支票簽收單影本各一件。
乙、被告方面：
一、聲明：原告之訴駁回。
二、陳述略稱：
  ㈠兩造於簽訂系爭租約時，是考量系爭房屋之整體價值、使用
    情況、周邊交通、商務繁榮等條件來決定租金，根本與原告
    營業額高低無涉，是以兩造訂約當時既未將「原告營業額高
    低」納入租金計算之考量因素，且租賃客體即原告所承租系
    爭房屋之位置（包含周邊交通、商業繁榮等因素）、面積大
    小，均無任何改變，亦即原告因承租所享受之利益並無任何
    減少，自無原告所謂「因業務量遽減，此為兩造訂約當時所
    不能預見」之情事變更情形存在。被告因系爭疫情爆發為確
    保承租戶即原告公司人員的健康無虞，而採購相關防疫器材
    ，被告為此支出額外的成本與花費，可見被告亦因系爭疫情
    之爆發而受有損失，並未因而獲得「不預期之利益」，是兩
    造均因系爭疫情而同受有損害，原告以此為由請求調降租金
    ，無異將原告所受營業額減少之損失，轉嫁由被告負擔，對
    被告顯失公平，自不符合一方因情事變更受有「損失」，他
    方因情事變更得有「利益」，應依公平原則予以調整之要件
    。
　㈡原告起訴主張一百零八年因系爭疫情爆發，原告業務量遽減
    ，此為兩造訂約當時所不能預見，依民法第二百二十七條之
    二請求從一百零九年九月一日起至一百一十二年五月份（即
    系爭租約終止時），每月酌減租金百分之五十，本件如不符
    合民法第四百四十二條之要件，法院仍可審酌是否有民法第
    二百二十七條之二第一項之適用云云，惟查，兩造就系爭房
    屋簽訂系爭租約，租期自一百零七年六月一日起至一百一十
    二年五月三十一日止共五年，每月租金八十六萬六千七百六
    十元，本件為不動產租賃租金增減，應適用民法第四百四十
    二條規定，民法第二百二十七條之二第一項規定為民法一般
    性之原則規定，於本件並無適用之餘地。又系爭租約為定期
    租賃契約，且原告所主張並非系爭房屋本身價值於租賃契約
    成立後有所昇降，依民法第四百四十二條但書及該條立法理
    由記載，本件無民法第四百四十二條本文之適用。原告上開
    主張，於法無據，應予駁回。
　㈢依系爭租約第四條第一款約定，可見本件之月租金八十六萬
    六千七百六十元，主要是依系爭房屋之面積坪數大小來計算
    ，至於每坪三千元，則是考量系爭房屋本身為全新大樓，該
    大樓位於位處南京復興商圈捷運松山線及文湖線交會點，同
    時鄰近臺北Westin六福皇宮以及華航總部，位處南京商圈內
    商業辦公活動最興盛的地段，不論在交通和商務機能皆十分
    突出，同時在鄰近南京松江商圈新大樓Ａ辦供給有限，敦北
    商圈交通位置不若南京商圈便利之考量下，系爭大樓為少數
    兼具兩者之優質大樓，堪稱為頂級的商業大樓，租金行情已
    漲到每坪四千五百元至五千元，此有新聞報導可憑，足證本
    件租金高低與原告之營業額多寡無關，實際上兩造於簽訂系
    爭租約時，是考量系爭房屋之整體價值、使用情況、周邊交
    通、商務繁榮來決定租金，根本與原告營業額高低無涉，是
    以兩造訂約當時既未將「原告營業額高低」納入租金計算之
    考量因素，且租賃客體及原告所承租系爭房屋之位置（包含
    周邊交通、商業繁榮等因素）、面積大小，均無任何改變，
    亦即原告因承租所享受之利益並無任何減少，自無原告所謂
    業務量遽減，為兩造訂約當時所不能預見之情形存在。
　㈣原告營業額的損失根本不是訂立系爭契約時租金的考量因素
    ，被告也有提出協議書稿的方式（參原證五）因應系爭疫情
    ，是原告不願意，從法律上來講本件是不動產租賃租金增減
    ，應該適用民法第四百四十二條的規定，民法第二百二十七
    條之二是一般性的規定，在本件是沒有適用的，第四百四十
    二條但書有規定租賃物訂有期限不在此限，當事人應該遵守
    期限的義務，不得請求調整租金，回到第民法二百二十七條
    之二第一項倘若有適用的話，依照最高法院判例也說明必須
    是一方受有損害，他方得到不預期的利益，為了公平才由法
    院介入調整，系爭疫情被告並沒有獲得不預期的利益，反而
    也受有損害，被告還要支出額外的人事成本及儀器，當初訂
    立租約的時候根本也沒有參考原告的營業額，被告的租金就
    是按照面積乘以坪數計算，所以原告的請求無異將他營業額
    的損失轉嫁由被告負擔，對被告也是顯失公平。臺灣高等法
    院一○一年度上字第九七三號民事判決（原證七）是在例外
    的條件才適用。
　㈤被告與臺北市政府為共構建築，當時需要貸款，所以被告跟
    訴外人亞昕公司先把土地信託給台北富邦商業銀行股份有限
    公司（下稱台北富邦商銀)，由台北富邦商銀跟臺北市政府
    簽約，所以提供的契約書就是臺北市政府跟台北富邦商銀，
    從契約書第五條第二項可看出雙方載明共構後是分得房屋跟
    共有土地，沒有權利金的問題，後面有提出建物謄本，系爭
    房屋的門牌號碼就是南京東路三段一六八號十樓之五，建號
    為中山區長安段一小段四五三八建號，坐落土地是長安段一
    小段二一○地號，從上開建物跟土地謄本可看出所有權人都
    是被告，所以根本沒有原告所說的權利金或跟捷運共構可以
    適用減租紓困的問題。系爭大樓跟捷運是共構，但沒有任何
    連通，是合建後各自分回土地跟房屋，倘若被告符合要件被
    納入紓困的對象，也跟原告沒有關係，而且紓困是政府對民
    間，政府當然有提撥經費成為資金來源，但被告只是法人，
    同樣為疫情的受害者，於法律上原告沒有任何可以向被告請
    求的依據。
　㈥縱國內疫苗已經開始施打，但現階段疫苗供應量仍有不足，
    且疫苗種類、施打年齡等亦受有諸多限制，許多旅遊業者紛
    紛推出疫苗旅遊行程，吸引眾多旅客搶購，亦有包機疫苗團
    ，雖價格不斐仍一位難求，不少人仍願意多花錢提早打到疫
    苗或施打想要的疫苗種類，是以旅遊業之商機再度燃起，眾
    多同行之旅遊行程全部完銷，此有相關新聞報導可憑，故原
    告之營業額理應有上升之趨勢，若其營業額仍毫無起色，顯
    屬原告經營策略之問題。另嚴重特殊傳染性肺炎中央流行疫情
    指揮中心（下簡稱指揮中心）提供企業因應嚴重特殊傳染性
    肺炎疫情持續營運指引，該指引第九頁㈡之第二點、第三點
    指出企業可彈性調配人力，建立異地辦公機制，減少同時上
    班人數，亦可進行空間調整，讓人員座位保持適當間距等方
    式，減少員工間交互感染。惟原告人事行政總務部於一百一
    十年五月十七日寄發信件予原告公司全員，表示「『所有』同
    事改為在家上班」（參原證十九），顯見原告公司之員工居
    家上班之狀態，係屬原告所為之決定，換言之，原告捨棄分
    流機制、彈性調整員工上班人數等方式，自行決定所有員工
    不需至系爭大樓上班，且由上開營運指引可知指揮中心並無
    強制任何企業應為居家上班之決定，又勞動部亦有建議事業
    單位可採行彈性上下班、分流上班機制等方式。是以原告為
    全員居家上班之決定，係自願不使用向被告所承租之房屋，
    被告仍依租賃契約提供如契約所載之租賃物即系爭房屋予原
    告使用，故原告主張「因疫情故，事實上原告亦已無法正常
    使用租賃之房屋」云云，顯與被告之租賃義務無關。更何況
    ，縱原告因指揮中心之營運指引而居家上班或分流上班，亦
    僅係是否可因此向政府請求紓困之問題，被告既未因此而受
    益，即不符情事變更原則之要件，原告執此請求，仍無理由
    。
　㈦依兩造所簽訂之系爭租約，未約定被告依公有租賃關係享有
    減租優惠原告得據此減免租金，更何況，實際上被告公司就
    其所有之系爭大樓，係經主管機關核定之土地開發計畫所興
    建之開發建築物，其連通依該計畫辦理，不適用臺北市大眾
    捷運系統與地下街設施移設及連通申請自治條例第五條之規
    定，是以系爭大樓興建時，未申請捷運設施移設或連通，故
    無涉及連通權利金之收取，自無調整或不予調整權利金之情
    形，原告主張被告受有減免權利金之利益，洵屬無據。又系
    爭租約，未見雙方就被告依公有租賃關係所享有之權利金有
    任何相關之約定，是以，縱使被告享有調整權利金或減租優
    惠等，此乃被告與政府及其相關單位間之法律關係，皆與原
    告無涉，原告不得據此向被告主張租金之減免，更何況依臺
    北大眾捷運股份有限公司函覆記載：「說明二、系爭大樓係
    屬捷運聯合開發案件，並未向本公司申請移設連通之情事，
    故無涉及連通權利金之收取；該大樓相關規劃細節請洽主辦
    單位臺北市政府捷運工程局。」（參本院卷第三四三頁），
    另依臺北市政府捷運工程局函覆記載：「說明二、按本市大
    眾捷運系統與地下街設施移設及連通申請自治條例第五條規
    定:『依大眾捷運系統土地開發相關法令規定，經主管機關核
    定之土地開發計畫所興建之開發建築物，其連通依該計畫辦
    理，不適用本自治條例之規定。』；三、查旨揭系爭大樓係
    經主管機關核定之土地開發計畫所興建之開發建築物，自無
    適用前開自治條例之規定。次查該大樓尚無申請捷運設施移
    設或連通等情形。」（參本院卷第三四五頁）；另臺北市政
    府函覆內容，與上開臺北市政府捷運工程局函覆內容均相同
    （參本院卷第三六五頁）。是以，系爭大樓興建時未申請捷
    運設施移設或連通，故無涉及連通權利金之收取，自無調整
    或不予調整權利金之情形，故原告主張被告受有減免權利金
    之利益，洵屬無據。
　㈧對臺北大眾捷運股份有限公司、臺北市捷運工程局及臺北市
    政府之覆函均沒有意見，被告確實沒有連通權利金的問題，
    所以也沒有因為系爭疫情而受有任何的利益，原告也一直說
    系爭疫情是全面性的影響，被告也同受損害，情事變更原則
    必須一方受有損害，一方受有利益，法院才有介入調整的必
    要，本件系爭租約為一次開十二張票，這個月兌現一張下個
    月要補開一張，依照系爭租約第十二條約定如果有違反給付
    租金的方式，經被告書面催告五天後可以終止契約，原告沒
    有續開租金支票已顯然違約，被告收受租金不代表同意原告
    以此給付租金的方式來變更原來給付租金的義務。
　㈨被告已於一百一十年九月九日以臺北台塑郵局001048號存證
    信函催告原告，依約一次給付本年度剩餘租金期票（即一百
    一十年十月份至一百一十一年五月份），否則將依法終止系
    爭租約，並告知租金繳納方式並未變更，被告不同意原告稱
    「保留返還應減少租金之權利」一事，原告並無任何權利得
    片面變更租金給付金額及方式，仍請原告依約履行「一次給
    付本年度租金期票」之租金繳納方式。原告訴訟代理人提出
    花蓮地院一一○年簡上字第十七號民事判決，但這個判決第
    一審即一○九年度花簡字第四一四號結論還是原告之訴駁回
    ，也清楚說明民法第二百二十七條之二除了一方受有損失外
    ，也有考量他方有無獲取不預期的利益，畢竟該條適用的目
    的是在平衡利益而非救濟損失。承租人使用租賃物後是否因
    此獲得利益並非出租人所需擔保之範疇。
三、證據：提出系爭大樓之相關新聞報導影本一件、旅遊業相關
    新聞報導影本一件、企業因應嚴重特殊傳染性肺炎疫情持續
    營運指引影本一件、勞動部新聞稿影本一件、一百一十年九
    月九日台北台塑郵局001048號存證信函影本一件、民法第二
    百二十七條之二第一項規定之立法說明一件、最高法院四十
    七年台上字第一七七一號民事判例一件、最高法院六十六年
    台上字第二九七五號民事判例一件、民法第四百四十二條之
    立法理由一件、本院一○九年北簡字第一六四五○號民事簡易
    判決一件、本院一○九年度北簡字第一○二七五號民事簡易判
    決一件及土地權屬表等相關資料一件為證。
丙、本院依原告聲請向臺北市政府、臺北大眾捷運股份有限公司
    函詢系爭大樓興建時是否申請捷運設施或連通等相關事項。
    理    由
一、程序方面：
　㈠按因建築物或其他工作物定期租賃或定期借貸關係所生之爭
    執涉訟者，不問其標的金額或價額一律適用簡易程序。民事
    訴訟法第四百二十七條第二項第一款定有明文。本件兩造因
    系爭租約涉訟，依前揭規定應適用簡易程序，合先敘明。
　㈡次按不變更訴訟標的，而補充或更正事實上或法律上之陳述
    者，非為訴之變更或追加，民事訴訟法第二百五十六條定有
    明文，此項規定於簡易訴訟程序適用之（民事訴訟法第四百
    三十六條第二項參照）。經查，本件原告起訴狀中訴之聲明
    關於租金調降，記載「自一百零九年九月一日起調整為每月
    四十三萬三千三百八十元」，嗣於一百一十年四月二十二日
    言詞辯論程序中當庭補充為「自一百零九年九月一日起至一
    百一十二年五月三十一日止，調整為每月四十三萬三千三百
    八十元」，核屬補充法律上之陳述，參酌前揭規定，程序並
    無不合，應予准許。
二、原告主張意旨略以：原告於一百零六年十二月二十九日與被
    告訂立系爭租約承租系爭房屋，租期自一百零七年六月一日
    起至一百一十二年五月三十一日止，每月租金不含稅為八十
    六萬六千七百六十元，系爭租約訂立時國際旅行產業之經濟
    狀況尚佳，原告之業務狀況亦足敷支付公司包含每月租金之
    開銷，但系爭疫情爆發後，國際間旅遊業務急速凍結，原告
    之業務即急轉直下，目前幾乎處於無業績之狀態，原告除因
    此開始撙節相關營業所需費用外，亦函請被告減租百分之五
    十以為因應，嗣被告以協議書稿回應，只願意將一百零九年
    九月一日起至一百一十年二月二十八日止六個月之租金百分
    之三十挪至一百一十年三月一日起再為陸續攤還，並無絲毫
    減租之意思，原告如繼續按原訂租金繳納至租期屆滿，以現
    有營業之業績，恐將因此無法支付，進而有因此違約，而面
    臨更大損害之虞，爰依民法第二百二十七之二條第一項規定
    提起本件訴訟等語。　　
三、被告答辯意旨則以：㈠兩造於簽訂系爭租約時，是考量系爭
    房屋之整體價值、使用情況、周邊交通、商務繁榮等條件來
    決定租金，根本與原告營業額高低無涉，是以兩造訂約當時
    既未將「原告營業額高低」納入租金計算之考量因素，且租
    賃客體即原告所承租系爭房屋之位置（包含周邊交通、商業
    繁榮等因素）、面積大小，均無任何改變，亦即原告因承租
    所享受之利益並無任何減少，自無原告所謂「因業務量遽減
    ，此為兩造訂約當時所不能預見」之情事變更情形存在，且
    被告亦因系爭疫情之爆發而受有損失，並未因而獲得「不預
    期之利益」，是兩造均因疫情而同受有損害，原告以此為由
    請求調降租金，無異將原告所受營業額減少之損失，轉嫁由
    被告負擔，對被告顯失公平，自不符合一方因情事變更受有
    「損失」，他方因情事變更得有「利益」，應依公平原則予
    以調整之要件；㈡原告主張因系爭疫情爆發業務量遽減，此
    為兩造訂約當時所不能預見，本件為不動產租賃租金增減，
    應適用民法第四百四十二條規定，民法第二百二十七條之二
    第一項規定為民法一般性之原則規定，於本件並無適用之餘
    地，又系爭租約為定期租賃契約，且原告所主張並非系爭房
    屋本身價值於租賃契約成立後有所昇降，依民法第四百四十
    二條但書及該條立法理由記載，本件無民法第四百四十二條
    本文之適用，原告上開調降租金之主張，於法無據，應予駁
    回等語置辯。　　
四、兩造對於下列事項並無爭執：㈠兩造確有簽訂系爭租約，租
    期自一百零七年六月一日起至一百一十二年五月三十一日止
    ，共五年，每月租金八十六萬六千七百六十元；㈡依據臺北
    大眾捷運股份有限公司、臺北市捷運工程局及臺北市政府之
    覆函，被告並無應繳納捷運設施連通權利金而因系爭疫情降
    低權利金給付之情事。兩造爭執重點在於：㈠不動產定期租
    賃是否適用情事變更原則？㈡系爭疫情是否構成情事變更？㈢
    原告請求系爭房屋自一百零九年九月一日起至一百一十二年
    五月三十一日止，每月租金調整為四十三萬三千三百八十元
    是否有據？爰說明如后。
五、按民法第四百四十二條規定：「租賃物為不動產者，因其價
    值之昇降，當事人得聲請法院增減其租金。但其租賃定有期
    限者，不在此限。」。次按契約成立後，情事變更，非當時
    所得預料，而依其原有效果顯失公平者，當事人得聲請法院
    增、減其給付或變更其他原有之效果，民法第二百二十七條
    之二第一項定有明文。考其立法理由「情事變更原則為私法
    上之一大原則，民事訴訟法第三百九十七條雖有明文，惟民
    法除有個別具體之規定，例如二百五十二條、第二百六十五
    條、第四百四十二條等外，尚乏一般性之原則規定，致適用
    上易生困擾。目前實務上雖依誠實信用原則依民事訴訟法第
    三百九十七條，為增、減給付或變更原有效果之判決。但誠
    實信用原則為上位抽象之規定，究不如明定具體條文為宜。
    爰參考民事訴訟法第三百九十七條之立法體例，增訂第一項
    規定，俾利適用。」，由是可知，可知民法第二百二十七條
    之二第一項規定之立法目的，乃係為補個別具體規定之不足
    ，故於民法債編第一章「通則」中為原則性之規定，屬「情
    事變更原則」之原則性規定。再按情事變更原則為法院依衡
    平法則裁判，除依契約性質（如期貨、一定期間供給契約）
    或特約排除，均應適用。而是否情事變更，非全以物價指數
    變動為根據，並應依客觀之公平標準，審酌一方因情事變更
    所受之損失，他方因情事變更所得之利益，及其他實際情形
    而定（最高法院一○五年度台上字第一七一○號裁判意旨參照
    ），又依上開法第二百二十七條之二第一項規定請求增、減
    給付或變更契約原有效果者，應以契約成立後，因不可歸責
    於當事人之事由，致發生非當時所得預料之劇變，因而認為
    依原有效果履行契約顯失公平，始足當之。倘所發生之情事
    ，綜合社會經濟情況、一般觀念及其他客觀情事加以判斷，
    尚未超過依契約原有效果足以承受之風險範圍，即難認有情
    事變更，自無上開規定之適用（最高法院一○四年度台上字
    第二四一三號裁判意旨參照）。
六、經查：㈠如系爭租約之不動產定期租賃，不動產縱有價值昇
    降之情形，依前揭民法第四百四十二條但書之規定，當事人
    並不得因此等情事變更而聲請法院增減其租金，而本件原告
    爭議重點在於認為系爭疫情構成情事變更，係主張不動產價
    值昇降以外之情事變更，並不因系爭租約為定期租賃契約即
    逕行排除民法第二百二十七條之二第一項規定之適用，仍應
    審酌系爭疫情是否構成民法第二百二十七條之二第一項情事
    變更之要件，原告並提出臺灣高等法院一○一年度上字第九
    七三號民事判決以為佐證（參本院卷第一五五頁以下原證七
    ），被告辯稱定期租賃契約就絕對不能適用情事變更原則，
    臺灣高等法院一○一年度上字第九七三號民事判決是例外條
    件才適用云云，前揭抗辯並不足採；㈡關於原告公司之營業
    收入狀況，原告提出一○八年度及一○九年度之會計師查核報
    告內容顯示，一○八年度營業收入為五千八百五十四萬二千
    零三十三元，一○九年度降為五百七十二萬二千八百二十二
    元，一○八年度之稅前淨利為一百九十七萬三千三百零二元
    ，而一○九年度則為稅前淨損達三千九百八十六萬二千零四
    十五元（參本院卷第二五五頁原證十），一○九年度原告公
    司之營業收入確實遠低於一○八年度之營業收入；㈢但另一方
    面，前揭一○九年度原告公司之營業收入狀況，其實根植於
    新冠疫苗尚未問世，各國緊閉國門之狀況，然而隨著國際間
    AZ、MODERNA、BNT等疫苗相繼問世，多國逐漸出現對施打疫
    苗者開放國門重啟觀光之情況，甚至出現與病毒共存之呼聲
    ，且誠如被告所辯，今年國內疫情進入三級警戒之後，反而
    出現出國打疫苗之疫苗旅遊團（參本院卷第三九三頁至第三
    九八頁被證二），若我國隔離措施日後因疫苗覆蓋率提高而
    有所鬆綁，甚至有機會出現報復性出國旅遊，以系爭租約之
    五年有效期間而論，難以認定原告於一百零九年間受疫情影
    響之營業收入短少有超過依系爭租約原有效果原告足以承受
    之風險範圍；㈣又情事變更原則並非僅考量原告所遭受之損
    失，尚須考量被告是否獲有利益，經核被告並無應繳納捷運
    設施連通權利金而因系爭疫情降低權利金給付之獲利情事，
    為兩造所不爭執，且誠如被告所辯，被告因系爭疫情爆發而
    採購相關防疫器材，為此支出額外的成本與花費亦受有損失
    ，並未因而獲得「不預期之利益」，不符合一方因情事變更
    受有「損失」，他方因情事變更得有「利益」，應依公平原
    則予以調整之要件；㈤基上，參酌前揭最高法院裁判意旨所
    示關於民法第二百二十七條之二第一項規定適用所應考量之
    要件，原告依情事變更原則主張就系爭房屋之租金，要求自
    一百零九年九月一日起至一百一十二年五月三十一日止，每
    月租金調整為四十三萬三千三百八十元，其主張難認有據。
七、綜上所述，原告本於民法第二百二十七條之二第一項規定，
    請求被告與原告間於一百零六年十二月二十九日就坐落系爭
    大樓之系爭房屋所訂系爭租約之租金，自一百零九年九月一
    日起至一百一十二年五月三十一日止調整為每月四十三萬三
    千三百八十元，其請求為無理由，應予駁回。
八、本件訴訟費用額，依後附計算書確定如主文所示金額。
九、本件事證已臻明確，兩造其餘攻擊防禦方法，於本判決結果
    不生影響，爰不一一論述，併此敘明。
十、據上論結，原告之訴為無理由，並依民事訴訟法第七十八條
    ，判決如主文。
中　　華　　民　　國　　110 　年　　11　　月　　11　　日
                              臺北簡易庭
                              法      官  文衍正
以上正本係照原本作成。
如對本判決不服，須於判決送達後二十日內向本庭（臺北市重慶
南路一段一百二十六巷一號）提出上訴狀。（須按他造當事人之
人數附繕本）。如委任律師提起上訴者，應一併繳納上訴審裁判
費。
中　　華　　民　　國　　110 　年　　11　　月　　11　　日
                              書  記  官  高秋芬
訴訟費用計算書：
項        目             金  額（新臺幣）        備  註 
第一審裁判費　　           137,928元
合　　　　計　　     　    137,928元